【裁判字號】    96,訴,358
【裁判日期】    970131
【裁判案由】    塗銷所有權移轉登記等
【裁判全文】
臺灣桃園地方法院民事判決               96年度訴字第358號
原      告
即反訴被告  永豐商業銀行股份有限公司
法定代理人  丁○○
訴訟代理人  甲○○
            戊○○
被      告  丙○○
被      告
即反訴原告  乙○○
上  一  人
訴訟代理人  己○○
上列當事人間塗銷所有權移轉登記等事件，經本院於民國97年1
月10日言詞辯論終結，判決如下：
    主  文
被告丙○○與被告乙○○間就如附表所示不動產，於民國九十五
年十一月十三日所為贈與行為及分別於九十五年十二月八日、九
十五年十二月十二日所為所有權移轉登記行為應予撤銷。
被告乙○○應將如附表所示不動產於民國九十五年十二月八日及
九十五年十二月十二日以贈與為登記原因之所有權移轉登記予以
塗銷。
本訴訴訟費用由被告負擔。
反訴原告之反訴駁回。
反訴訴訟費用由反訴原告負擔。
    事  實
甲、本訴部分：
壹、原告方面：
一、聲明：如主文第1 、2 項所示。
二、陳述：
  (一)被告丙○○於民國93年12月1 日邀訴外人郭林月嬌向原告之
    前身即台北國際商業銀行股份有限公司（按：台北國際商業
    銀行股份有限公司嗣於95年11月13日與建華商業銀行股份有
    限公司合併，合併後更名為永豐商業銀行股份有限公司）借
    款新台幣（下同）150 萬元。詎被告丙○○僅繳至95年7 月
    1 日即未再繳納本息，依借據第5 條之約定，被告丙○○已
    喪失期限利益，合計尚欠763,422 元未清償，原告依督促程
    序聲請鈞院核發支付命令，經鈞院以95年度促字第42111 號
    確定在案。原告隨即調閱原登記於被告丙○○名下如附表所
    示不動產（下稱系爭土地）欲聲請強制執行，卻發現系爭土
    地已分別於95年12月8 日及95年12月12日以贈與為原因，移
    轉所有權登記於被告乙○○名下。
  (二)查債務人之責任財產為全體債權人之共同擔保，被告丙○○
    於債務未償之際，竟將系爭土地贈與被告乙○○，脫產意圖
    明顯，自屬有害於原告之債權，爰依民法第244 條第1 項、
    第4 項前段及最高法院42年度台上字第323 號判例意旨，訴
    請判決如聲明所示。
三、對被告乙○○所為抗辯之陳述：
  (一)系爭土地係被告丙○○於93年9 月14日向前手即訴外人劉木
    寬購買取得所有權，非由其父郭金草贈與而得，被告乙○○
    辯稱系爭土地係由其父郭金草與眾兄弟姐妹集資向劉木永購
    買所得，與事實不符。
  (二)被告乙○○辯稱被告丙○○於93年7 月間即未履行照顧雙親
    之義務，應退還系爭土地，復稱於94年7 月清償系爭土地之
    抵押權債務，若果為真，被告丙○○應於當時即將系爭土地
    移轉登記予被告乙○○才是，惟系爭土地卻遲至95年12月才
    移轉登記，足見被告丙○○移轉系爭土地之行為係為逃避原
    告之追償。
  (三)依被告丙○○之財產所得清單顯示，被告丙○○僅有系爭土
    地較有價值，原告於本件訴訟勝訴後拍賣系爭土地所得之價
    金，於清償原告之債務後，如有剩餘自當返還被告丙○○。
    且原告以316 萬元供擔保後對系爭土地為定暫時狀態之假處
    分，並無被告乙○○所稱之不合比例原則、濫訴問題。
四、證據：提出歷史往來明細查詢、本院95年度促字第42111 號
    支付命令暨其確定證明書、借款明細表、請求清償明細表、
    借據、個人徵信調查表、電子謄本異動索引、聯合徵信中心
    紀錄、行政院金融監督管理委員會函、銀行營業執照、催收
    紀錄、財產歸屬資料清單、94年度綜合所得稅各類所得資料
    清單、台灣士林地方法院債權憑證各1 件、土地謄本2 件（
    均為影本）、報告書1 件為證，並聲請函調如附表所示土地
    移轉登記之資料。
貳、被告方面：
一、被告丙○○方面：被告丙○○未於言詞辯論期日到場，亦未
    提出書狀，作何聲明或陳述。
二、被告乙○○方面：
  (一)聲明：駁回原告之訴。
  (二)陳述：
    1.查被告之父郭金草係長工佃農，田頭家年邁時欲撥幾分農
      地予郭金草，惟郭金草因不具自耕農身分，故以具自耕農
      身分之郭許玉梅名義登記。嗣郭許玉梅將系爭土地售予劉
      木永，再由郭家兄弟姐妹集資將系爭土地買回來，並登記
      於被告丙○○名下。而郭金草於92年間發生車禍，無法行
      動，長期臥床；被告之母郭莊麵於93年3 月間中風，至今
      仍昏迷。因兩位老人家須人照護，故於郭金草指示下召開
      家族會議，決議由被告丙○○照顧父母，郭金草則將系爭
      土地過戶予被告丙○○，並再給付丙○○現金40萬元。
    2.93年7 月間被告丙○○不願照顧父母，將父母送至被告乙
      ○○住處，改由被告乙○○照顧父母，依上開家族會議決
      議被告丙○○應退還系爭土地，惟因被告丙○○未將土地
      辦理移轉登記，反將土地設定200 萬元抵押權予訴外人蔡
      浩偉，經被告乙○○與蔡浩偉交涉解決，於94年7 月1日
      將抵押權塗銷後始辦理系爭土地之所有權移轉登記。故反
      訴原告係依家族會議決議取得系爭土地，而非無償取得，
      反訴被告自不得片面否定物權移轉之效力，依民法第758
      條、第759 條及第760 條規定，物權移轉行為已具備法定
      要件。
    3.被告丙○○之公司財務有缺口，無法正常繳納分期付款時
      ，丙○○人在台灣，公司、工廠、住家尚有辦公生財器具
      、材料、生產機器、百萬豪華汽車3 部、卡車2 部、冷氣
      機數台、電腦設備、數十萬元庫存洗潔精、上萬隻鱉魚等
      ，可見原告未用心催討債務。又連帶保證人郭林月嬌人尚
      在台灣，生活也過得很好，原告不用心催討債務，反而濫
      訴向被告乙○○討債。
    4.被告丙○○私人向銀行借款情形，郭家兄弟姐妹均不知情
      ，僅聽說他負債數千萬元，也與郭家兄弟姐妹無關。
  (三)證據：提出家族會議紀錄、他項權利證明書、債務清償證明
    書各1 件（均為影本）為證。
貳、反訴部分：
甲、反訴原告方面：
一、聲明：反訴被告應給付反訴原告1 元，並以正式書面道歉，
    道歉內容為：「永豐銀行因一時不察，隨意假處分他人土地
    ，造成乙○○精神上、肉體上、名譽上損失，特此道歉」。
二、陳述：援用本訴部分之陳述，並補稱：
    依民法第244 條第4 項規定，轉得人不知有撤銷原因者，債
    權人不得聲請受益人或轉得人回復原狀，但轉得人於轉得時
    不知有撤銷原因者，不在此限。查反訴被告係以臆測反訴原
    告持有系爭土地係幫助本訴被告丙○○脫產，並挾銀行龐大
    資金提供鉅額擔保金，以本訴被告丙○○尚積欠其70萬元債
    權為由，假處分反訴原告價值300 餘萬元之系爭土地，顯不
    合乎比例原則且係嚴重侵害反訴原告之權益，並因此造成反
    訴原告精神上、名譽上之損害，爰依民法第184 條第1 項規
    定，請求判決如聲明所示。
三、證據：援用本訴部分提出之證據。
乙、反訴被告方面：
一、聲明：反訴原告之訴駁回。
二、陳述：援用本訴部分之陳述，並補稱：
  (一)反訴被告係為保全自己之權益始將系爭土地予以假處分執行
    ，為合於法律規定之正當行為，反訴原告應忍受該不利益，
    反訴被告並未侵害反訴原告之權利。
  (二)系爭土地係以贈與之方式為之，且贈與之時點係在本訴被告
    丙○○未履行債務之後，反訴被告認本訴被告丙○○之行為
    已符合民法第244 條第1 項之規定，故而提起本訴，因該撤
    銷訴訟須以贈與人及受贈人為被告，為需合一確定之共同訴
    訟，故須將反訴原告列為本訴之被告，反訴被告並未濫訴。
  (三)反訴原告稱本訴被告丙○○尚有辦公生財器具、豪華汽車、
    鱉魚等動產可供求償，惟該等動產是否確為本訴被告丙○○
    所有，抑或為丙○○所開設之公司所有，反訴被告並無從確
    定，惟依反訴被告調查本訴被告丙○○之財產所得清單上，
    除系爭土地外，並無反訴原告所指之豪華汽車等其他財產。
三、證據：援用本訴部分提出之證據。
    理  由
甲、程序部分：
壹、按被告於言詞辯論終結前，得在本訴繫屬之法院，對於原告
    及就訴訟標的必須合一確定之人提起反訴，又反訴之標的，
    如專屬他法院管轄，或與本訴之標的及其防禦方法不相牽連
    者，不得提起，民事訴訟法第259 條、第260 條第1 項定有
    明文。本件原告以被告丙○○積欠借款763,422 元未清償，
    且將其所有如附表所示系爭土地以贈與為原因登記予被告乙
    ○○所有，有害債權為由，就系爭土地聲請假處分，並起訴
    請求撤銷被告丙○○、乙○○間之贈與行為及不動產所有權
    移轉登記行為，暨請求被告乙○○塗銷系爭土地之所有權移
    轉登記；被告（即反訴原告）乙○○則以系爭土地非無償取
    得，原告（即反訴被告）任意對系爭土地為假處分，造成乙
    ○○精神、名譽損害，而提起反訴請求象徵性損害賠償1 元
    及登報書面道歉。是本件本、反訴訴訟標的法律關係發生之
    原因相同、訴訟資料共通，並可互為利用，且均行同種程序
    ，被告（即反訴原告）提起反訴，自應准許，先予敘明。
貳、本訴部分被告丙○○經合法通知，無正當理由，未於言詞辯
    論期日到場，核無民事訴訟法第386 條各款所列情形，爰依
    原告聲請，由其一造辯論而為判決。
乙、實體部分：
壹、本件不爭執之事實（本訴及反訴均同）：
  一本訴被告丙○○於93年11月30日邀郭林月嬌為連帶保證人向
    原告（即反訴被告）之前身即台北國際商業銀行借款150 萬
    元，僅繳納本息至95年7 月1 日即未再繳納，尚欠本金763,
    422 元及利息、違約金未清償，經台北國際商業銀行向本院
    聲請核發95年度促字第42111 號支付命令，於95年11月2 日
    確定等事實，有借據、本院95年度促字第42111 號支付命令
    暨確定證明書各1 件在卷可稽。
  二本訴被告丙○○所有如附表所示系爭土地，分別於95年12月
    8 日、95年12月12日以贈與為原因，移轉登記予被告（即反
    訴原告）乙○○所有，有土地登記簿謄本、土地登記申請書
    、贈與契約等資料在卷可徵。
貳、本件爭點：
  一本訴部分：原告依民法第244 條規定，請求撤銷被告間之贈
    與行為及所有權移轉登記行為，暨請求被告乙○○塗銷系爭
    土地所有權移轉登記，有無理由？
  二反訴部分：
    (一)與本訴同。
    (二)反訴被告就系爭土地為假處分是否為侵權行為？反訴原告
      請求損害賠償及以書面道歉回復名譽有無理由？
參、本院判斷：
  一本訴部分：
    (一)按債務人所為之無償行為，有害及債權者，債權人得聲請
      法院撤銷之。民法第244 條第1 項定有明文。又按債務人
      所有之財產除對於特定債權人設有擔保物權外，應為一切
      債務之總擔保（最高法院48年度台上字第1750號判例要旨
      參照），而依民法第244 條第1 項規定，所謂債務人害及
      債權之無償行為，係指因債務人以財產為標的之無償行為
      ，致債權不能獲得滿足；換言之，因債務人之無償行為而
      致積極的減少財產，或消極的增加債務，因而使債權陷於
      清償不能或困難或遲延之狀態，即屬有害及債權，債權人
      得聲請法院撤銷之。且該條之撤銷權，其客體乃包括債務
      人所為之債權行為及物權行為，債權人行使此項撤銷權，
      可同時訴請撤銷債務人所為之債權行為及物權行為。
    (二)查被告丙○○於93年11月30日向原告借款150 萬元，至95
      年7 月1 日止尚欠763,422 元未清償，經本院核發95年度
      促字第42111 號支付命令，於95年11月2 日確定之事實，
      有借據、本院95年度促字第42111 號支付命令暨確定證明
      書在卷可稽（見本院卷第5-12頁），是被告丙○○於95年
      11 月13 日將如附表所示系爭土地無償贈與予被告乙○○
      時，原告已對被告丙○○存有債權確定無訛。
    (三)被告丙○○係基於民法贈與之法律關係，於95年11月13日
      將系爭土地無償贈與予被告乙○○，並辦理所有權移轉登
      記，有被告丙○○、乙○○共同向桃園縣蘆竹地政事務所
      及桃園縣中壢地政事務所申請辦理移轉登記申請書、贈與
      契約等資料在卷可徵（見本院卷第99-124頁）。而當時被
      告丙○○除系爭土地外，並無其他資產，有財政部臺灣北
      區國稅局財產歸屬資料清單在卷可稽（見本院卷第95頁）
      。被告乙○○雖辯稱被告丙○○於無法正常繳納分期付款
      時，當時公司、工廠、住家尚有辦公生財器具、百萬豪華
      汽車、數十萬元庫存洗潔精、上萬隻鱉魚等財產及連帶保
      證人郭林月嬌之生活亦過得很好云云。惟查原告自95年8
      月3 日起迭向被告丙○○及連帶保證人郭林月嬌催收債權
      均未果，且於95年11月2 日取得支付命令確定之執行名義
      後持以向台灣士林地方法院聲請強制執行亦未受償，有催
      收紀錄及臺灣士林地方法院核發之債權憑證在卷可參（見
      本院卷第81、97頁），再依被告乙○○自承被告丙○○經
      營之公司財務有缺口，負債數千萬元等情，足見被告丙○
      ○當時已無多餘資力。則基於債務人之總財產為所有債權
      人債權之總擔保原則，被告丙○○擅自將其所有之系爭土
      地無償贈與被告乙○○之行為，顯已產生減少資力之結果
      ，自屬有害及債權。原告依民法第244 條第1 項規定聲請
      本院撤銷被告間無償贈與之債權行為及所有權移轉之物權
      行為，洵屬有據。
    (四)另被告乙○○雖辯稱系爭土地係被告之父郭金草所有，因
      郭金草不具自耕農身分，故以郭許玉梅名義登記，郭許玉
      梅將系爭土地售予劉木永，再由被告之父郭金草給付40萬
      元並與兄弟姐妹集資買回系爭土地，依家族會議之決議登
      記予照顧父母之被告丙○○，嗣因由被告乙○○照顧父母
      ，被告丙○○始將系爭土地登記予被告乙○○名下，乙○
      ○非無償取得云云。惟查：
      1.如附表編號1 所示系爭桃園縣觀音鄉○○段622 之7 地
        號土地於69年間原由郭金草放領取得，郭金草於88年8
        月17日因買賣移轉登記予劉木寬所有，嗣被告丙○○於
        93年9 月14日以買賣取得所有權；而如附表編號2 所示
        桃園縣大園鄉○○○段681 地號土地係於80年11月22日
        由郭許玉梅以買賣取得所有權，於88年7 月29日因買賣
        移轉登記予劉木寬，而被告丙○○則於93年9 月17日向
        劉木寬購買取得所有權等事實，有系爭土地異動索引2
        紙在卷可稽（見本院卷64、65頁）。是由郭金草得以放
        領取得系爭如附表編號一所示土地，可見郭金草具自耕
        農身分，取得農地不需以他人名義登記，且被告丙○○
        係向劉木寬購買取得系爭土地所有權，並非向劉木永購
        買，被告乙○○辯稱郭金草不具自耕農身分，故以郭許
        玉梅名義登記，郭許玉梅將系爭土地售予劉木永云云，
        顯與事實不符。
      2.再者，被告乙○○所提出之家族會議紀錄1 紙，其上並
        無任何參與會議郭家人之簽名，該家族會議紀錄是否真
        正已有可疑。又依該家族會議紀錄記載時間為93年5 月
        3 日，當時如附表所示系爭土地均屬劉木寬所有，有土
        地異動索引可按，是當時顯不可能以系爭土地為過戶給
        丙○○之決議，該家族會議紀錄記載「郭家貧窮沒有現
        金，老房屋又塌陷，不能居住，只剩幾分農地，如果眾
        兒女中有人有孝心，願意照顧老人家者，土地可以過戶
        給他，眾子女不得異議要求分財產。」（見本院卷第52
        頁），所指「只剩幾分農地」顯非系爭土地，且依會議
        紀錄記載家貧沒有現金，被告乙○○辯稱郭金草給付現
        金40萬元又集資購買系爭土地過戶給丙○○，均與會議
        紀錄不符。被告乙○○臨訟辯稱系爭土地原係郭金草所
        有，係依家族會議之決議移轉登記予被告丙○○及給付
        丙○○40萬元，因丙○○不願照顧父母而退回土地，其
        取得系爭土地係依家族會議決議非無償云云，委無可採
        。
    (五)基上所述，被告丙○○於95年11月13日將其所有如附表所
      示系爭土地無償贈與被告乙○○，及分別於95年12月8日
      及同年月12日所有權移轉登記之行為，顯有害及原告之債
      權，原告依據民法第244 條第1 項規定，請求撤銷被告間
      就系爭土地所為贈與之債權行為及所有權移轉之物權行為
      ，係屬有據，應予准許。
    (六)次按債權人依民法第244 條第1 項或第2 項之規定聲請法
      院撤銷債務人所為之無償行為時，得並聲請命受益人或轉
      得人回復原狀。民法第244 條第4 項定有明文。本院既將
      被告間就如附表所示不動產所有權移轉登記所憑之贈與債
      權行為及所有權移轉之物權行為予以撤銷，則原告自得依
      民法第244 條第4 項之規定，請求被告乙○○應負回復原
      狀之責。被告乙○○雖辯稱被告丙○○私人向銀行借款情
      形，郭家兄弟姐妹均不知情云云，惟查被告乙○○既知悉
      被告丙○○經營公司財務有缺口，負債數千萬元，則被告
      丙○○將系爭土地無償贈與移轉登記與被告乙○○，有害
      丙○○債權人債權之求償，自應為被告乙○○所明知，則
      被告乙○○於轉得系爭土地時即應知有撤銷原因。原告依
      民法第244 條第4 項前段請求被告乙○○應將如附表所示
      系爭土地於95年12月8 日及95年12月12日以贈與為原因所
      為之所有權移轉登記均予以塗銷，為有理由，應予准許。
  二反訴部分：
    (一)本訴被告丙○○與反訴原告乙○○間就系爭土地所為贈與
      行為及所有權移轉登記行為，有害及反訴被告債權等情，
      已如前述，不另贅述。
    (二)反訴被告就系爭土地聲請假處分是否為侵害反訴原告名譽
      之侵權行為？反訴原告請求損害賠償及以書面道歉回復名
      譽有無理由？
      1.按假處分為保全程序之一種，原為在本案請求尚未經判
        決確定前，預防將來債權人勝訴後，因請求標的之現狀
        變更，有日後不能強制執行或甚難執行之虞者而設。為
        保障債權人正當權利之行使，及假處分制度保全強制執
        行之本旨，僅於債權人之請求為不正當時，始應由假處
        分債權人對假處分債務人負賠償責任。債權人如有足信
        其對債務人確有權利存在之正當理由，其依民事訴訟法
        相關之規定，查封債務人財產，係屬合法權利之行使。
      2.本件反訴被告為保全系爭土地所為之假處分，係基於本
        訴被告丙○○之責任財產已不足清償債務，竟贈與系爭
        土地予反訴原告，致害及反訴被告之權利，已如前述，
        而反訴原告與本訴被告丙○○就系爭土地之贈與及所有
        權移轉行為，有害於反訴被告之權利之事實，亦經本院
        認定屬實，足見反訴被告據此主張反訴原告禁止處分系
        爭土地，乃有確信其權利存在之正當理由，則反訴被告
        聲請對反訴原告所有之系爭土地為假處分，即係屬合法
        權利之行使，難遽認反訴被告就系爭土地所為之假處分
        執行行為係屬不法侵害反訴原告名譽之侵權行為。反訴
        原告主張因反訴被告就系爭土地為假處分致精神及名譽
        上受有損害云云，即非可採。
      3.另反訴原告主張本訴被告丙○○欠款70餘萬元，反訴被
        告假處分價值300 餘萬元之系爭土地，不合乎比例原則
        一節，查反訴被告之債權雖僅70餘萬元，惟債務人所有
        之財產除對於特定債權人設有擔保物權外，應為一切債
        務之總擔保，依反訴原告自承本訴被告丙○○負債數千
        萬元，則以系爭土地價值顯不足分配債權，反訴被告之
        債權能否全部獲償尚未可知，而反訴被告所為假處分僅
        係於本案判決確定前定暫時狀態，況反訴被告已提供足
        額擔保金為擔保，尚無不合乎比例原則之情況，併予敘
        明。
    (三)綜上所述，反訴被告對系爭土地執行假處分查封以定暫時
      狀態，係屬權利之正當行使，尚難認有不法侵害反訴原告
      名譽之情形，反訴原告主張依民法第184 條第1 項規定請
      求反訴被告應賠償精神損害1 元及以正式書面「永豐銀行
      因一時不察，隨意假處分他人土地，造成乙○○精神上、
      肉體上、名譽上損失，特此道歉」之請求，為無理由，應
      予駁回。
肆、本件事證已臻明確，本訴、反訴兩造其餘主張陳述及所提之
    證據，經審酌後於本件判決結果無影響，爰不逐一論述，附
    此敘明。
伍、據上論結，本訴原告之訴為有理由，反訴原告之反訴為無理
    由，依民事訴訟法第78條、第385 條第1 項前段，判決如主
    文。
中    華    民    國    97    年    1     月    31    日
                  民事第二庭    法  官  蔡寶樺
以上正本係照原本作成
如對本判決上訴，須於判決送達後20日內向本院提出上訴狀
中    華    民    國    97    年    1     月    31    日
                                書記官  李宛儒
┌────────────────────────────────────────┐
│附表：                                                         96年度訴字第358號│
├─┬──────┬────┬───┬──┬───┬──┬────┬───────┤
│編│土        地│地    號│面積  │地目│使用地│權利│所有權人│備          註│
│號│坐        落│        │（㎡）│    │類別  │範圍│        │              │
├─┼──────┼────┼───┼──┼───┼──┼────┼───────┤
│1 │桃園縣觀音鄉│622 之7 │795   │旱  │農牧用│全部│乙○○  │原因發生日期：│
│  │草漯段      │        │      │    │地    │    │        │95年11月13日  │
│  │            │        │      │    │      │    │        │登記日期：    │
│  │            │        │      │    │      │    │        │95年12月8 日  │
│  │            │        │      │    │      │    │        │登記原因：贈與│
├─┼──────┼────┼───┼──┼───┼──┼────┼───────┤
│2 │桃園縣大園鄉│681     │1,067 │田  │農牧用│全部│乙○○  │原因發生日期：│
│  │許厝港段    │        │      │    │地    │    │        │95年11月13日  │
│  │            │        │      │    │      │    │        │登記日期：    │
│  │            │        │      │    │      │    │        │95年12月12日  │
│  │            │        │      │    │      │    │        │登記原因：贈與│
└─┴──────┴────┴───┴──┴───┴──┴────┴───────┘


司法院資訊處製作；財團法人民間司法改革基金會備份。
